臺灣臺北地方法院民事判決　　　　　　　　99年度訴字第89號
原　　　告　洪振智
訴訟代理人　高施耐
被　　　告　高玉寬
訴訟代理人　黃心賢律師
複代理人　　王君倚律師
上列當事人間返還不當得利等事件，本院於民國100年6月16日言
詞辯論終結，判決如下：
    主      文
被告應給付原告新臺幣佰貳拾萬捌仟壹佰玖拾貳元，及自民國
九十八年八月五日起至清償日止，按年息百分之五計算之利息。
訴訟費用由被告負擔。
本判決於原告以新台幣壹佰零柒萬元供擔保後得假執行，但被告
如以新臺幣佰貳拾萬捌仟壹佰玖拾貳元為原告供擔保後得免為
假執行。
    事實及理由
壹、程序方面：按訴狀送達後，原告不得將原訴變更或追加他訴
  ，但請求之基礎事實同一、擴張或減縮應受判決事項之聲明者
  ，不在此限，民事訴訟法第255條第1項第2款、第3款分別定有
  明文。經查，本件原告起訴時依民法第179條規定請求被告給
  付新臺幣（下同）3,208,192元，及自民國96年1月3日起至清
  償日止，按年息5%計算之利息。嗣於98年10月28日將遲延利息
  減縮為自起訴狀繕本送達之翌日起至清償日止，按年息5%計算
  之利息（見本院卷第25頁），又於98年12月9日追加民法第184
  條第1項規定為請求權基礎（見本院卷第99頁）。經核，原告
  就上開訴之追加、變更所主張之基礎事實相同，僅將所請求內
  容調整並擴張或減縮應受判決事項聲明，揆諸前揭規定，應予
  准許。
貳、實體方面
一原告起訴主張：
  (一)原告訴訟代理人於93年11月24日在原告入監之前將開設臺灣
    銀行營業部帳號為000000000000之乙種綜合存款帳戶（下稱
    系爭帳戶）存摺及印鑑，交由原告岳父即被告之父高墀棟保
    管，但原告於95年11月1日透過訴訟代理人向高墀棟請求返
    還存摺及印鑑，始知悉遭被告取走，經轉向被告索討，被告
    於96年7月間只返還印鑑，原告當時認被告若欠缺印鑑也無
    法取款，故未再積極進行催討。嗣因原告於近日需用錢，於
    98年6月1日至臺灣銀行營業部申請補發存摺及變更印鑑，赫
    然發現系爭帳戶餘額僅剩192元，原告即刻申請自95年6月起
    至96年6月止交易明細，發現遭被告盜領明細如下：(1)95年
    12月27日：現金90萬元，餘額2,308,192元；(2)95年12月28
    日：現金99萬元，餘額1,318,192元；(3)96年1月2日：現金
    996,000元，餘額322,192元；(4)96年1月3日：現金322,192
    元，餘額0元。爰依民法第179條、第184條第1項規定請求被
    告返還上開款項等情。並聲明：(一)被告應給付原告3,208,19
    2元，及自起訴狀繕本送達之翌日起至清償日止按年息5%計
    算之利息。(二)願供擔保聲請宣告假執行。
  (二)對被告抗辯之陳述：系爭帳戶原告名下的錢是父親贈與給原
    告，為原告所有，依常情原告為系爭帳戶內存款所有權人，
    被告主張原告非系爭帳戶內存款所有權人，其應就該變態事
    實負舉證之責。被證4之高銘園解約分配手稿上記載926,000
    元、2,200,000元、721,638元三筆數額，共計3,847,683元
    ，與原告之定存金額720,000元、500,000元、100,000元，
    共計2,220,000元，解約後含利息共計2,267,382元，並不相
    符，是被告稱高銘園之手稿係針對原告之解約定存進行分配
    云云，顯不可採。再依被證3之存款明細，可知定存數額為
    3,890,000元，如扣除原告三筆定存總額2,220,000元，剛好
    等於被證4高銘園手稿上所載「1,670, 000存摺定期」之文
    字，足證三筆定存係原告所有，並非分配予高家子女。被告
    復未說明被證4之721,638元究為何，是被證4實無從證明原
    告之存款須列入高家財產分配。被證5-1之錄音譯文「高銘
    克：欸，我覺得，解約，解約現在解約這個，洪振智是已經
    算出來是屬於他的，是不是？」「高玉寬：他現在解掉，是
    他的，不是我們的欸」等語，顯示系爭帳戶內之存款確為原
    告所有。原告告訴被告盜領系爭帳戶存款案件，雖經臺灣臺
    北地方法院檢察署檢察官為99年度偵字第7780號不起訴處分
    書，然原告已提再議，並經臺灣高等法院檢察署發回續查。
    而臺灣臺北地方法院檢察署檢察官99年度偵字第6366號不起
    訴處分書，與本案根本無涉，且亦經臺灣高等法院檢察署發
    回續查。原告從未聽聞於95年12月11日有聚集討論之家庭會
    議，被告應舉證於95年12月11日有聚集討論會議。大家說先
    把定存單解約，並沒有說要作分配。被告稱系爭存款係被告
    代填領憑條後由高銘園取款，然高銘園於95年12月29日已離
    境返美。被告復改稱其係依高銘園之指示持取款條依次至臺
    灣銀行取款，後款項亦全交給高銘園處理云云，惟被告未能
    提出證據以實其說。
二被告則以：被告否認原證6、原證7、原證9、原證12內容之真
  正。被告之父高墀棟為理財規劃及節稅，故所有高家子女均有
  開立銀行帳戶供高墀棟實際管理運用，而該帳戶內之資金均非
  高家子女所有。又因高施耐犯有偽造有價證券及詐欺罪，以其
  名義之帳戶恐有遭債權人聲請強制執行之虞，是高施耐遂以其
  配偶洪振智之帳戶提供予高墀棟使用。因此系爭帳戶內之存款
  係為高墀棟所有，且依常理而言，女婿應不會將約300萬元之
  資金交由岳父保管數年，是系爭存款確非原告所有。再本院檢
  察署檢察官99年度偵字第7780號不起訴處分書、99年度偵字第
  6366號不起訴處分書、99年度偵續字第649號不起訴處分書均
  足證系爭帳戶款項為高墀棟所有，被告並無取走系爭帳戶存摺
  及印鑑。另被告於95年12月11日與兄弟姊妹討論家產問題，訴
  外人高銘園提議將所有定存解約分配予父親及兄弟姊妹，在場
  之人均表同意，並由高銘園統籌辦理，原告於95年12月27日與
  被告及高銘園至台灣銀行辦理定存解約，則被告依高銘園指示
  填寫系爭帳戶之取款憑條，但並未蓋用原告印章，即交由高銘
  園統籌辦理定存解約及分配事宜，故被告並未盜領系爭帳戶內
  之存款，亦未獲取任何利益，原告提起本件訴訟為無理由。原
  告後又稱系爭帳戶款項為高墀棟所贈與，然原告並未舉證證明
  之，況若為贈與，原告怎會配合辦理定存解約，此顯不合常情
  等語，資為抗辯。並聲明：(一)原告之訴及假執行之聲請均駁回
  。(二)如受不利判決，願供擔保聲請宣告免為假執行。
三兩造不爭執事項：
  (一)原告訴訟代理人於93年11月24日原告入監前，將系爭帳戶存
    摺及印鑑交由高墀棟保管（見98年12月9日言詞辯論筆錄，
    本院卷第99頁反面）。
  (二)原告於95年12月27日14:01:32至14:03:27間在台灣銀行辦理
    定存解約736,962元、510,987元、1,019,433元(存摺存款歷
    史明細批次查詢見本院卷第22頁)。原告解約後即離開銀行(
    錄音筆錄見本院卷第152頁反面)。
  (三)系爭帳戶陸續於95年12月27日15:27:53提領90萬元、95年12
    月28日11:08:39提領99萬元、96年1月2日13:29:53提領
    996,000元、96年1月3日15:10:27提領322,192元，4紙取款
    憑條除蓋章部分外，均係被告所填寫(取款憑條見98年度店
    調字第114號卷第7、8頁，本院卷第19、20頁，存摺存款歷
    史明細批次查詢見本院卷第22頁)。
  (四)高銘園於95年12月29日出境後，於96年3月13日入境(高銘園
    95年12月1日至96年1月30日入出境資料見本院卷第84頁、高
    銘園95年1月1日至98年11月8日入出國日期證明書本院卷第
    92-1頁)。
四本件爭點(98年12月9日言詞辯論筆錄，本院卷第99頁反面)：
  (一)系爭帳戶內之存款是否為原告所有？
  (二)被告是否盜領系爭帳戶之存款？
  (三)原告依不當得利或侵權行為法則請求被告給付3,208,192元
    及法定遲延利息，是否有理由？
五系爭帳戶內之存款是否為原告所有？
  (一)民事訴訟法第277條本文規定：「當事人主張有利於己之事
    實者，就其事實有舉證之責任。」系爭3,208,192元原係以
    原告名義存放在臺灣銀行營業部之款項，則在原告名義下之
    存款，原則上應為原告所有。被告抗辯：被告之父高墀棟為
    理財規劃及節稅，故所有高家子女均有開立銀行帳戶供高墀
    棟實際管理運用，而該帳戶內之資金均非高家子女所有，又
    因高施耐犯有偽造有價證券及詐欺罪，以其名義之帳戶恐有
    遭債權人聲請強制執行之虞，是高施耐遂以其配偶洪振智之
    帳戶提供予高墀棟使用，因此系爭帳戶內之存款係為高墀棟
    所有等語，被告應就原告名義下之存款為高墀棟所有之事實
    ，負舉證之責。
  (二)臺灣臺北地方法院檢察署檢察官99年度偵字第7780號不起訴
    處分書固記載：「．．．高心媃證述：『（你也有父親給你
    的彰化銀行城內分行的股利存摺嗎？你如何使用？）每一個
    子女都有，統一開戶。在92年6月26日媽媽往生前，這個存
    摺完全是父母在掌控，子女都不能過問，也不知道父母給了
    多少股票。媽媽往生後，變成高玉寬掌控了父母原本幫所有
    兄弟姊妹做理財規劃的存摺及印章，也包括爸爸的印章還有
    存摺，爸爸還沒有做財產分配也沒有簿子是誰的名下誰可以
    做處理。一直到95年7月25日開家庭會議，爸爸有出席，兄
    弟姐妹都在場除了高施耐，在這個家庭會議做了部分財產分
    配，針對租金的部分還有股票的事宜。．．．』、『子女定
    存的部分也是父親的理財規劃，金額不是每個人都均等，我
    們也不能過問，除非是父親有說要給我們。高玉寬是媽媽生
    後才掌控父母以子女名義做理財規劃的定存單，定存都是用
    臺灣銀行的帳戶，媽媽往生前都是父母在掌管子女台銀的帳
    戶的存摺跟印章，子女也不知情帳戶裡的定存有多少。定存
    部分我是事後知道兄弟姐妹要解存做分配，但怎麼分配我不
    知道，我有配合臨櫃解存．．．我到場時只有高銘園、高玉
    寬、高銘克、我四個人，其他人都沒有出現，日期大概是95
    年12月12日。定存要怎麼處理是爸爸與兄弟姐妹多數決決定
    ，但金額絕對不是平均分配，我的部分留在台銀的帳戶裡，
    已經可以動用』等詞以觀，可知高家家族帳戶均由父母親集
    中管理及使用，各個帳戶款項之提領、存匯悉依高墀棟指示
    、規劃，倘各人帳戶有不明金錢存入，高墀棟亦必然知悉，
    又豈有未曾提出異議之理？！再者，告訴人高施耐亦自承：
    告訴人洪振智所有之臺灣銀行帳戶內約300萬元之款項係來
    自其父高墀棟的定存，為高墀棟的資金，且高墀棟亦未明確
    表明贈與之意；而於95年12月27日下午2時2分，告訴人洪振
    智亦有配合臨櫃解除定存，高墀棟是使用告訴人洪振智的帳
    戶作為定存的理財規劃，其與告訴人洪振智認為是父親的錢
    ，所以才配合臨櫃解存等詞，而告訴人洪振智並謂：因高墀
    棟要求，故提供帳戶供其使用，渠未過問使用情形，但知高
    墀棟係作為理財規劃等語，足認告訴人洪振智、高施耐所有
    之如附表所示之帳戶之實際使用人乃高墀棟，該300萬元仍
    歸高墀棟所有，此情不僅與證人高銘呈於本署98年度他字第
    6385號偵查中證述：是父母親賺的錢，是父母定存、存摺乙
    詞及證人高銘克於臺灣臺北地方法院（下稱北院）98年度訴
    字第139號返還不當得利事件審理中證稱：高墀棟從未提及
    贈與300萬元予告訴人高施耐之事乙節相符，亦自上開帳戶
    交予高墀棟當時，帳戶內僅有小額存款，尚無如告訴人高施
    耐所稱之有交付保管之必要乙情可得窺知，告訴人高施耐主
    觀揣測屬於贈與，並以所有權人自居，迭稱該筆款項與兄弟
    姐妹間財產分配無涉，進而指摘被告盜領，實無足可採。(二)
    又詰之證人高銘克既結證：『95年7月25日開會就有說要做
    分配，是由大哥高銘園、大姐高心媃、我弟弟高銘呈提議要
    處理戶頭內的錢。之後大哥在12月會回到臺灣才開始處理各
    個子女包括父母親在彰化銀行的帳戶，將帳戶裡的存款全部
    提出』、『存款共分成七分，一個人分配到875941元，分給
    父親、高施耐是拿現金。其他五人是高心媃、高銘克、高銘
    園、高銘呈、高玉寬是用轉帳的』、『95年12月12日當天在
    中華路我住處由大哥高銘園、大姐高心媃主導，帳戶在高銘
    呈手裡。當時高銘呈念金額及帳戶，我再寫取款條。當天高
    玉寬也在場，有幫忙寫取款條』、『(台銀定存如何分配？)
    也是由大哥、大姐提議要全部解除定存領出來分配。簿子跟
    定存單明細是大哥、大姐在處理，大哥、大姐臨櫃的時候會
    通知定存單本人去解約。所以我先配合臨櫃解約，解約後寫
    取款條，我也幫其他兄弟姐妹寫取款條。高玉寬當時也幫忙
    寫取款條。寫完取款條後我交給大哥，因為印章不在我手裡
    ，所以用印的人是誰我不知道』等詞，堪認高家家族確於95
    年12月12日召開家庭會議，決議分配股票、租金、存款等，
    除告訴人高施耐外，其餘如高墀棟、高銘園、高心媃、高銘
    呈、高銘克及被告均有出席，此情並經證人高心媃於本署上
    開案件偵查中證稱：『．．．父母親在理財時子女都不可以
    過問，因為這是他們賺的錢．．．95年7月25日我們開家庭
    會議，除高施耐外5個兄弟姊妹都有簽名，父親也有簽名，
    家庭會議再處理股票、租金、存款等做一些合理的分配。這
    是大家開會決定。、、、定存單的分配我知道，因為在會議
    紀錄書裡都有紀錄」等詞及證人高銘園於本署上開案件偵查
    中證述：『民國95年7月25日我們有作一個家庭會議，是爸
    爸主持，我做紀錄，內容是大家都同意才簽名．．．95年12
    月12日時本人東西到銀行去處理，自己的處理自己的，12月
    12日就是把彰化銀行80幾萬股利拿出來平分，12月12日是我
    、高玉寬、高銘克到銀行去處理這些帳戶事宜，是所有有分
    的人帳戶』．．．，是被告既係依照高家家族於95年7月25
    日召開之家庭會議決議，提領父親高墀棟掌管之各個子女所
    有帳戶內之款項，以利財產分配，被告即無告訴人高施耐、
    洪振智所指之盜領行為可言。．．．」(臺灣臺北地方法院
    檢察署檢察官99年度偵字第7780號不起訴處分書影本見本院
    卷第272至275頁)。然查：95年7月25日會議記錄記載：「主
    持人：高墀棟爸爸  出席人：高心媃、高銘園、高銘克、高
    銘呈、高玉寬  股票：平均分配  租金支票  高銘呈：股票
    平均分配  所有參加出席人皆贊成股票平均分配，一次賣清
    ，再分七等分，分配各七分之一如左：高墀棟、高心媃、高
    銘園、高銘克、高銘呈、高玉寬、高施耐」並經高墀棟、高
    銘園、高心媃、高玉寬、高銘呈、高銘克六人簽名(原證6.
    95年7月25日會議記錄影本見本院卷第68頁)，可知95年7月
    25日是高墀棟、高心媃、高銘園、高銘克、高銘呈、高玉寬
    六人決議將股票出售後由高墀棟、高心媃、高銘園、高銘克
    、高銘呈、高玉寬、高施耐七人平均分配，並未及於存款，
    亦未提及原告名義之系爭存款。至於被告所辯之95年12月11
    日之家庭會議，為原告所否認，縱有家庭會議，參與之人為
    高心媃、高銘園、高銘克、高銘呈、高玉寬五人，原告洪振
    智及其配偶高施耐並未參加，依高心媃及高銘克於偵查中之
    證詞，雖可認為有將定存解約提領出來分配之決定，然僅能
    認為是有參與會議之五人同意將該五人之帳戶解約供分配，
    尚難認未參與會議之原告有同意將所解約之款項供平均分配
    之意思，何況依被證5-1之2'0 5"18錄音譯文「高銘克：ㄟ
    ，我覺得，解約，解約現在解約這個，洪振智是已經算出來
    是屬於他的，是不是？」「高玉寬：他現在解掉，是他的，
    不是我們的ㄟ」(錄音譯文見本院卷第198頁)，顯示洪振智
    解約後之系爭帳戶存款，高銘克、高玉寬斯時亦認為是原告
    所有。被告雖辯以：所有高家子女均開立銀行帳戶供高墀棟
    實際管理運用、該帳戶內之資金均非高家子女所有，系爭存
    款之所有權人係高墀棟而非原告等語，然95年12月11日高墀
    棟仍在世，而高心媃、高銘園、高銘克、高銘呈、高玉寬五
    人決定將該五人定存解約提領出來分配，並非高墀棟所為之
    管理運用，被告此部分所辯並不足採。原告主張系爭帳戶內
    之款項為高墀棟所贈與等語，由於高墀棟已移轉金錢所有權
    予原告，並未保留所有權或返還請求權，應認為高墀棟係以
    自己之財產無償給予原告，故不須返還；此由95年12月11日
    高心媃、高銘園、高銘克、高銘呈、高玉寬五人決定將該五
    人定存解約提領出來自行分配之舉，可知該五人是認為各該
    人名下之存款是高墀棟所贈與，為各人所有，而由該五人自
    行決定分配處分，並非由高墀棟所管理運用；是以系爭帳戶
    之款項為原告所有，如系爭帳戶內之金錢遭人處分，應屬對
    於帳戶所有人之損害。
  (三)臺灣臺北地方法院檢察署檢察官99年度偵字第6366號不起訴
    處分書(見本院卷第121至127頁)、99年度偵續字第649號不
    起訴處分書(見本院卷第272至275頁)，告訴人為洪儷、高
    施耐，被告為高銘克、高玉寬，為偽造文書、竊盜等案件，
    應與本件無關，並予敘明。
六被告是否盜領系爭帳戶之存款？
  (一)原告主張系爭帳戶是遭被告盜領。被告則辯以：是由高銘園
    統壽辦理及分配事宜，被告依高銘園指示填寫系爭帳戶之取
    款憑條等語。
  (二)系爭帳戶陸續於95年12月27日15:27:53提領90萬元、95年12
    月28日11:08:39提領99萬元、96年1月2日13:29:53提領
    996,000元、96年1月3日15:10:27提領322,192元，4紙取款
    憑條除蓋章部分外，均係被告所填寫(取款憑條見98年度店
    調字第114號卷第7、8頁，本院卷第19、20頁，存摺存款歷
    史明細批次查詢見本院卷第22頁)，為兩造所不爭執，已如
    前述。系爭帳戶於95年12月27日15:27:53遭提領90萬元時高
    銘園、高銘克、被告三人在場(錄音譯文見本院卷第154頁)
    ，應認被告是與高銘園、高銘克共同提領該90萬元。系爭帳
    戶於95年12月28日遭提領99萬元、96年1月2日遭提領996,00
    0元、96年1月3日遭提領322,192元時，被告未舉證證證明有
    其他人共同為之，亦未舉證證明是高銘園所指示所為該3次
    提領，且高銘園於95年12月29日出境後，於96年3月13日入
    境(高銘園95年12月1日至96年1月30日入出境資料見本院卷
    第84頁、高銘園95年1月1日至98年11月8日入出國日期證明
    書本院卷第92-1頁)，無可能於96年1月2日、96年1月3日至
    銀行提領，應認系爭帳戶是由被告提領99萬元、996,000元
    、322,192元。
  (三)被告抗辯：95年12月27日提領之90萬元、95年12月28日提領
    之99萬元領出來後由高銘園拿走，被告於96年3月高銘園回
    國後將96年1月2日提領之996,000元、96年1月3日提領之
    322,192元交給高銘園等語部分，為原告所否認，被告未再
    舉證證明，此部分所辯並不足採。又被告辯以：原告系爭帳
    戶解約提領後，大家平均分配，1份給高施耐等語部分，為
    原告所否認，原告之訴訟代理人高施耐並稱至今都沒有拿到
    錢(筆錄見本院卷第312頁)，被告未再舉證證明，此部分所
    辯尚難採信。另被告所辯：被證4是高銘園針對原告帳戶台
    幣定存解約之分配手稿等語，為原告所否認，經查：被證4
    係記載「台幣定存解約」、「洪振智」、「尚欠」、「洪存
    摺」、「存摺定期」、「洪」、「媃、園、克、呈、寬、耐
    」、「存單」、「押金存單」等字樣，並有若干阿拉伯數字
    及a、b、c符號(被證4手稿影本見本院卷第197頁)，尚難確
    認所記載文字、數字、英文字母之真意，被告此部分所辯亦
    難採信。
  (四)綜上，被告未經原告同意，於95年12月27日與高銘園、高銘
    克自原告之系爭帳戶提領90萬元、於95年12月28日提領99萬
    元、96年1月2日提領996,000元、96年1月3日提領322,192元
    ，共計3,208,192元。
七原告依不當得利或侵權行為法則請求被告給付3,208,192元及
  法定遲延利息，是否有理由？
  (一)民法第179條規定：「無法律上之原因而受利益，致他人受
    損害者，應返還其利益。雖有法律上之原因，而其後已不存
    在者，亦同。」第184條第1項規定：「因故意或過失，不法
    侵害他人之權利者，負損害賠償責任。故意以背於善良風俗
    之方法，加損害於他人者亦同。」
  (二)系爭帳戶之款項為原告所有，被告未經原告同意，於95年12
    月27日與高銘園、高銘克共同自原告之系爭帳戶提領90萬元
    ，被告又分別於95年12月28日、96年1月2日、96年1月3日分
    別自原告之系爭帳戶提領99萬元、996,000元、322,192元，
    共計3,208,192元，已如前述，致原告受有3,208,192元之損
    害，原告依民法第179條、第184條第1項之規定，得請求被
    告給付3,208,192元，及自起訴狀繕本送達之翌日即98年8月
    5日(電話紀錄見本院卷第29頁)起至清償日止按法定利率即
    年息5%計算之利息。
八綜上所述，系爭帳戶之款項為原告所有，被告未經原告同意，
  於95年12月27日與高銘園、高銘克共同自系爭帳戶提領90萬元
  ，被告又於95年12月28日、96年1月2日、96年1月3日分別自系
  爭帳戶提領99萬元、996,000元、322,192元，共計3,208,192
  元，致原告受有3,208,192元之損害，原告依民法第179條、第
  184條第1項之規定，請求被告給付3,208,192元，及自起訴狀
  繕本送達之翌日即98年8月5日起至清償日止按年息5%計算之利
  息，為有理由，應予准許。兩造均陳明願供擔保聲請宣告假執
  行及免為假執行，核無不合，爰分別酌定相當之擔保金額併宣
  告之。
九本件判決基礎已臻明確，兩造其餘攻擊防禦方法及舉證，於判
  決結果無影響，毋庸一一論列，附此敘明。
十訴訟費用負擔之依據：民事訴訟法第78條。
中    華    民    國   100    年    7     月    7     日
                  民事第一庭    法  官  周美雲
以上正本係照原本作成。
如對本判決上訴，須於判決送達後20日內向本院提出上訴狀。如
委任律師提起上訴者，應一併繳納上訴審裁判費。
中    華    民    國   100    年    7     月    7     日
                                書記官  詹雪娥